ACORDAO-COMPLETO-2531747

ACÓRDÃO 3288/2022 ATA 19/2022 - PRIMEIRA CÂMARA

VISTOS, relatados e discutidos estes autos de tomada de contas especial instaurada pela Caixa Econômica Federal em desfavor do ex-empregado Carlos Roberto Munhoz Cavalheiro, em razão de desvio de recursos da instituição, praticado mediante utilização de documentação falsificada para abertura de contas e outros serviços bancários,
ACORDAM os Ministros do Tribunal de Contas da União, reunidos em sessão da Primeira Câmara, ante as razões expostas pelo Relator, em:
9.1. considerar revel o responsável Carlos Roberto Munhoz Cavalheiro, com fulcro no art. 12, § 3º, da Lei 8.443/1992; 
9.2. julgar irregulares as contas do responsável Sr. Carlos Roberto Munhoz Cavalheiro, nos termos dos arts. 1º, inciso I, 16, inciso III, alínea "d", da Lei 8.443/1992, c/c os arts. 19 e 23, inciso III, da mesma Lei, e condená-lo ao pagamento das importâncias a seguir especificadas, com a fixação do prazo de quinze dias, a contar da notificação, para que comprove, perante o Tribunal (art. 214, inciso III, alínea "a", do Regimento Interno) , o recolhimento das referidas quantias aos cofres do Caixa Econômica Federal, atualizadas monetariamente e acrescidas dos juros de mora, calculados a partir das datas discriminadas até a data da efetiva quitação do débito;
	Data de ocorrência
	Valor histórico (R$) 

	6/3/2009
	22.000,00

	9/3/2009
	20.000,00

	12/3/2009
	30.000,00

	26/3/2009
	2.700,00

	4/5/2009
	359,35

	15/5/2009
	1.662,55

	18/5/2009
	9.571,92

	18/5/2009
	1.013,45

	18/5/2009
	22.360,88

	18/5/2009
	26.867,17

9.3. autorizar, desde logo, a cobrança judicial das dívidas, caso não atendida a notificação, com fundamento no art. 28, inciso II, da Lei 8.443/1992;
9.4. enviar cópia deste Acórdão à Procuradoria da República no Estado de São Paulo, com fundamento no art. 16, § 3º, da Lei 8.443/1992, c/c o art. 209, § 7º, do Regimento Interno/TCU, para adoção das medidas cabíveis; e
9.5. dar ciência deste Acórdão à Caixa Econômica Federal e ao responsável.

Tomada de contas especial instaurada pela Caixa Econômica Federal, em razão de desvio de recursos da instituição, praticado mediante utilização de documentação falsificada para abertura de contas e outros serviços bancários,

Primeira Câmara

Caixa Econômica Federal.

3. Responsável: Carlos Roberto Munhoz Cavalheiro (XXX.318.698-XX).

13.1. Ministros presentes: Walton Alencar Rodrigues (Presidente), Benjamin Zymler e Jorge Oliveira.
13.2. Ministros-Substitutos presentes: Augusto Sherman Cavalcanti (Relator) e Weder de Oliveira.

AUGUSTO SHERMAN

Inicio o presente relatório transcrevendo, com ajustes pertinentes, a instrução de peça 77, elaborada no âmbito da SecexTCE e com a qual se manifestaram de acordo os seus dirigentes (peças 78/79) :
"INTRODUÇÃO
Cuidam os autos de tomada de contas especial instaurada pelo (a) Caixa Econômica Federal, em desfavor de Carlos Roberto Munhoz Cavalheiro (CPF: XXX.318.698-XX) , em razão de prática de qualquer ato ilegal, ilegítimo ou antieconômico de que resulte dano ao erário, (...) ocorridas no âmbito da Agência Cidade de Guaíra/SP envolvendo a abertura de contas com documentos falsificados, levantamento de saldo de contas por alvará judicial, empréstimos Construcard, Crédito Rotativo e concessão/utilização de cartão de crédito obtidos e operacionalizados de forma fraudulenta, cuja responsabilidade foi atribuída ao ex-empregado Carlos Roberto Munhoz Cavalheiro, matrícula funcional nº 083493-0.
HISTÓRICO
Em 26/9/2019, com fundamento na IN/TCU 71/2012, alterada pela IN/TCU 76/2016, e DN/TCU 155/2016, o dirigente da instituição Caixa Econômica Federal autorizou a instauração da tomada de contas especial (peça 49) . O processo foi registrado no sistema e-TCE com o número 283/2020.
O fundamento para a instauração da Tomada de Contas Especial, conforme consignado na matriz de responsabilização elaborada pelo tomador de contas, foi a constatação da seguinte irregularidade: 
Os fatos vieram ao conhecimento da Agência Cidade de Guaíra/SP quando, em 19/02/2009, o ex-empregado Carlos Roberto Munhoz Cavalheiro solicitou cópia da Ficha de Abertura e Autógrafo - FAA de uma conta aberta na Agência Senhora dos Navegantes/SC, cujo intuito seria efetuar um saque no valor de R$ 6.000,00, supostamente demandado pelos clientes Angelina Borba Santiago e seu cônjuge Osmar Santiago. Em 02/03/2009, o ex-empregado abriu uma conta poupança nº . 1202.013.4654-2 na Agência Cidade de Guaíra/SP em nome de Osmar Santiago, utilizando documentos falsificados, tais como: comprovante de residência com código de consumidor inexistente, endereço diferente do residido pelos clientes (que moravam em Santa Catarina) e assinatura no documento de identidade diferente do documento original que está de posse do cliente, respectivamente. Em 04/03/2009, o arrolado emitiu solicitação de transferência de valor total entre as contas dos clientes Angelina Borba Santiago e seu cônjuge Osmar Santiago, da Agência Senhora dos Navegantes/SC para Agência Cidade de Guaíra/SP. A transferência não foi consumada porque a Agência Senhora dos Navegantes/SC consultou os titulares da conta e obteve resposta negativa, constatando que se tratava de golpe. Exames grafotécnicos comprovaram tratar-se de falsidade nas assinaturas do cliente Osmar Santiago apostas na FAA e documento de identidade, localizados na conta aberta pelo arrolado na Agência Cidade de Guaíra/SP. Em decorrência da sucessão de fatos análogos, uma Comissão de Apuração de Responsabilidade foi instaurada pela Auditoria da CAIXA sob a Portaria nº 06/2009 de 04/05/2009, cujos trabalhos foram reabertos em 14/09/2009 através da Portaria nº 018/09, respectivamente, para efetuar diligência solicitada na Resolução CDR/CP 089/2009. A apuração gerou o Processo Disciplinar nº SP.1202.2009.A.000141 e teve como objetivo apurar irregularidades nos procedimentos de aberturas e movimentações de contas poupança operacionalizadas por Carlos Roberto Munhoz Cavalheiro. Durante a apuração, o arrolado foi afastado preventivamente de suas atividades na CAIXA, entre 29/07 e 25/11/2009, por 120 dias. A apuração revelou que, entre 04/02 e 10/03/2009, houve uma intensa movimentação em abertura de contas pelo arrolado, utilizando-se de modus operandi semelhante ao descrito no item, quais sejam: Sem consentimento dos clientes; Titularidade de pessoas que possuíam contas em outras agências da CAIXA; Comprovante de endereço com cód. consumidor inexistente e com históricos de consumo idêntico entre si; Cartão da conta devolvido pela ECT e não reclamado pelo cliente; Documento de Identidade e CPF com falsificações grosseiras e aparentes; Padrão das assinaturas das FAA compatíveis entre si, o que indica que uma mesma pessoa assinou se passando por outras; Falsificação de alvarás judiciais. Apurou-se que as aberturas das contas tinham como objetivo receber recursos financeiros, provenientes das mais diversas formas de fraude, que futuramente seriam movimentadas por Carlos Roberto, tais como: Créditos oriundos de seguro DPVAT*; Transferência de recursos oriundos de outras Agências (onde o cliente possuía conta) para retiradas na Agência Cidade de Guaíra/SP; Saques em 05 contas com utilização de alvarás falsificados. Em 12/03/2009, a Agência recebeu contestação de saque no valor de R$ 30.000,00 da conta poupança nº 1202.013.33521-8, feita pela titular Dulce Helena Raimundo de Andrade. A Guia de Retirada (documento necessário para efetuar saque em conta de poupança) foi paga em 04/03/2009 pelo arrolado Carlos Roberto Munhoz Cavalheiro. Na ocasião do pagamento, o arrolado trabalhava no guichê de caixa de forma excepcional, atendendo solicitação da gestora da Unidade, Shirlei Nunes Gea Kassem, sendo a abertura do terminal de caixa feita com sua própria senha para que ele efetuasse autenticações em dias de maior movimento na Unidade.
O responsável arrolado na fase interna foi devidamente comunicado e, diante da ausência de justificativas suficientes para elidir a irregularidade e da não devolução dos recursos, instaurou-se a tomada de contas especial.
No relatório (peça 53) , o tomador de contas concluiu que o prejuízo importaria no valor original de R$ 136.535,32, imputando-se a responsabilidade a Carlos Roberto Munhoz Cavalheiro, na condição de gestor dos recursos. 
Em 29/9/2020, a Controladoria-Geral da União emitiu o relatório de auditoria (peça 56) , em concordância com o relatório do tomador de contas. O certificado de auditoria e o parecer do dirigente do órgão de controle interno concluíram pela irregularidade das presentes contas (peças 57 e 58) .
Em 7/10/2020, o ministro responsável pela área atestou haver tomado conhecimento das conclusões contidas no relatório e certificado de auditoria, bem como do parecer conclusivo do dirigente do órgão de controle interno, manifestando-se pela irregularidade das contas, e determinou o encaminhamento do processo ao Tribunal de Contas da União (peça 59) .
Na instrução inicial (peça 63) , analisando-se os documentos nos autos, concluiu-se pela necessidade de realização de citação para a seguinte irregularidade: 
Irregularidade 1: desfalque de numerário em agência da Caixa Econômica Federal.
Evidências da irregularidade: documentos técnicos presentes nas peças 20, 22, 34, 35, 39 e 43.
Normas infringidas: MN CO 041 039 - POUPANÇA DA CAIXA - PESSOA FÍSICA - vigência 19/01/2009 e versões posteriores Na abertura das contas de poupança com documentos falsificados: 4.2.2.6.1 As cópias de toda a documentação apresentada na abertura da conta e nas alterações/atualizações efetuadas devem ser autenticadas em cartório ou por empregado da CAIXA. Nos pagamentos de guias de retirada das contas 1202.013.33521-8 e 1202.013.4592-9: 4.4.1.1 A movimentação por meio de Guia de Retirada deve ser precedida de criteriosa análise dos documentos de identificação do cliente/representante legal, bem como da documentação da conta. Na tentativa de transferência da Conta Poupança 1879.013.23765-0: 4.6.2.1.3 Encaminha o cliente ao Caixa/PV, com 3 vias do formulário de Solicitação de Transferência de Valores e os documentos apresentados, para coleta e conferência das assinaturas na FAA da conta aberta. MN CO 020 042 - CONTA CORRENTE PESSOA FÍSICA - vigência 31/10/2008, em seus subitens: Na abertura das contas correntes para concessões de Crédito Rotativo e Construcard: 4.2 ABERTURA 4.2.9 Solicita a apresentação de toda a documentação original específica, nos termos do Anexo I, e das respectivas cópias. 4.2.9.1 As cópias de toda e qualquer documentação, apresentadas na abertura da conta e nas alterações/atualizações efetuadas, devidamente autenticadas em cartório ou por empregado CAIXA e constando o termo - CONFERE COM O ORIGINAL, devem ser carimbado (s) e assinado (s) pelo responsável pela conferência/recepção da documentação, e arquivados durante a manutenção da conta e pelo prazo de 20 anos, contados a partir do primeiro dia útil posterior à data do encerramento da mesma. MN CO 139 014 - DEPÓSITOS JUDICIAIS DA JUSTIÇA FEDERAL - vigência 15/09/2008, em seu subitem: Na tentativa de levantamento de saldo das contas judiciais com alvarás falsificados: 3.2.2.1 Somente através de Alvará/Ofício Judicial original emitido pelo Juízo competente. MN CO 196 038 - CONSTRUCARD CAIXA - vigência 26/12/2008, em seus subitens: Na operacionalização dos empréstimos Construcard: 3.4 DOCUMENTAÇÃO 3.4.1 DO PROPONENTE Conforme exigências do CO261 e do CR016. Formulários contidos no Anexo I. 3.4.3 DO IMÓVEL DADO EM GARANTIA Certidão de inteiro teor da matrícula atualizada contendo registro atual, ações reais e pessoais reipersecutórias e quaisquer outros ônus incidentes sobre o imóvel com validade de 30 dias. Para o levantamento dos valores objeto dos contratos de Construcard, o empregado, em conluio com agente da empresa Borges de Guaíra Materiais de Construção Ltda, infringiu o disposto no subitem: 4.2.13 NOTA FISCAL 4.2.13.1 Conforme previsto no Convênio firmado com o estabelecimento de material de construção e/ou armários, deve ser emitida Nota Fiscal com a descrição individualizada e detalhada do material adquirido pelo cliente, cuja 2ª via, com aceite do comprador, é arquivada no estabelecimento comercial por 6 anos. MN RH 103 018 - CÓDIGO DE ÉTICA DA CAIXA Em seus valores: RESPEITO, HONESTIDADE, COMPROMISSO, TRANSPARÊNCIA e RESPONSABILIDADE. MN RH 053 - REGULAMENTO DE PESSOAL CAIXA 11.3.1.4 - improbidade.
Débitos relacionados ao responsável Carlos Roberto Munhoz Cavalheiro (CPF: XXX.318.698-XX) :
	Data de ocorrência
	Valor histórico (R$) 
	Identificador

	6/3/2009
	22.000,00
	D1

	9/3/2009
	20.000,00
	D2

	12/3/2009
	30.000,00
	D3

	26/3/2009
	2.700,00
	D4

	4/5/2009
	359,35
	D5

	15/5/2009
	1.662,55
	D6

	18/5/2009
	9.571,92
	D7

	18/5/2009
	1.013,45
	D8

	18/5/2009
	22.360,88
	D9

	18/5/2009
	26.867,17
	D10

Cofre credor: Caixa Econômica Federal.
Responsável: Carlos Roberto Munhoz Cavalheiro (CPF: XXX.318.698-XX) .
Conduta: nas parcelas D1 a D3 - saque indevido contestado pelos clientes.
Conduta: nas parcelas D5, D9 - utilização de documentos falsos para concessão do empréstimo.
Conduta: nas parcelas D6, D8 - falsa declaração de IRPF para comprovação de renda.
Conduta: na parcela D4 - falsificação de assinatura para saque em conta de cliente.
Conduta: na parcela D10 - falsificação de matrícula de imóvel para concessão de empréstimo.
Conduta: na parcela D7 - documentos não encontrados e parcelas debitadas da conta do enteado do ex-empregado.
Nexo de causalidade: A realização de saques fraudulentos resultou em dano ao erário.
Culpabilidade: não há excludentes de ilicitude, de culpabilidade e de punibilidade; é razoável supor que o responsável tinha consciência da ilicitude de sua conduta; era exigível conduta diversa da praticada, qual seja, cumprir de forma estrita os seus deveres funcionais estabelecidos nos normativos da entidade. 
Encaminhamento: citação.
Em cumprimento ao pronunciamento da unidade (peça 65) , foi efetuada citação do responsável, nos moldes adiante:
 Carlos Roberto Munhoz Cavalheiro - promovida a citação do responsável, conforme delineado adiante:
	Comunicação: Ofício 64911/2021 - Seproc (peça 70) 
Data da Expedição: 6/12/2021
Data da Ciência: não houve (Mudou-se) (peça 72) 
Observação: Ofício enviado para o endereço do responsável, conforme pesquisa na base de dados no sistema do TSE, custodiada pelo TCU .
	
	Comunicação: Ofício 64912/2021 - Seproc (peça 69) 
Data da Expedição: 6/12/2021
Data da Ciência: não houve (Mudou-se) (peça 71) 
Observação: Ofício enviado para o endereço do responsável, conforme pesquisa na base de dados no sistema do Renach, custodiada pelo TCU .
	
	Comunicação: Edital 0084/2022 - Seproc (peça 74) 
Data da Publicação: 28/1/2022 (peça 75) 
Fim do prazo para a defesa: 12/2/2022
	
Conforme Despacho de Conclusão das Comunicações Processuais (peça 76) , as providências inerentes às comunicações processuais foram concluídas. 
Transcorrido o prazo regimental, o responsável Carlos Roberto Munhoz Cavalheiro permaneceu silente, devendo ser considerado revel, nos termos do art. 12, § 3º, da Lei 8.443/1992.
ANÁLISE DOS PRESSUPOSTOS DE PROCEDIBILIDADE DA IN/TCU 71/2012
Avaliação de Viabilidade do Exercício do Contraditório e Ampla Defesa
Verifica-se que não houve o transcurso de mais de dez anos desde o fato gerador sem que tenha havido a notificação do responsável pela autoridade administrativa federal competente (art. 6º, inciso II, c/c art. 19 da IN/TCU 71/2012, modificada pela IN/TCU 76/2016) , uma vez que o fato gerador da irregularidade sancionada ocorreu em 18/5/2009, e o responsável foi notificado sobre a irregularidade pela autoridade administrativa competente conforme segue:
Carlos Roberto Munhoz Cavalheiro, por meio do ofício acostado à peça 40, recebido em 26/4/2012, conforme AR (peça 41) .
Valor de Constituição da TCE 	
Verifica-se, ainda, que o valor atualizado do débito apurado (sem juros) em 1/1/2017 é de R$ 222.476,06, portanto superior ao limite mínimo de R$ 100.000,00, na forma estabelecida conforme os arts. 6º, inciso I, e 19 da IN/TCU 71/2012, modificada pela IN/TCU 76/2016. 
OUTROS PROCESSOS/DÉBITOS NOS SISTEMAS DO TCU COM OS MESMOS RESPONSÁVEIS
Informa-se que não foi encontrado débito imputável ao responsável em outros processos no Tribunal.
A tomada de contas especial está, assim, devidamente constituída e em condição de ser instruída.
EXAME TÉCNICO
Da validade das notificações:
Preliminarmente, cumpre tecer breves considerações sobre a forma como são realizadas as comunicações processuais no TCU. A esse respeito, destacam-se o art. 179, do Regimento Interno do TCU (Resolução 155, de 4/12/2002) e o art. 4º, inciso III, § 1º, da Resolução TCU 170, de 30 de junho de 2004, in verbis:
Art. 179. A citação, a audiência ou a notificação, bem como a comunicação de diligência, farse-ão:
I - mediante ciência da parte, efetivada por servidor designado, por meio eletrônico, fac-símile, telegrama ou qualquer outra forma, desde que fique confirmada inequivocamente a entrega da comunicação ao destinatário;
II - mediante carta registrada, com aviso de recebimento que comprove a entrega no endereço do destinatário;
III - por edital publicado no Diário Oficial da União, quando o seu destinatário não for localizado
 (...) 
Art. 3º As comunicações serão dirigidas ao responsável, ou ao interessado, ou ao dirigente de órgão ou entidade, ou ao representante legal ou ao procurador constituído nos autos, com poderes expressos no mandato para esse fim, por meio de:
I - correio eletrônico, fac-símile ou telegrama;
II - servidor designado;
III - carta registrada, com aviso de recebimento;
IV - edital publicado no Diário Oficial da União, quando o seu destinatário não for localizado, nas hipóteses em que seja necessário o exercício de defesa.
Art. 4º. Consideram-se entregues as comunicações:
I - efetivadas conforme disposto nos incisos I e II do artigo anterior, mediante confirmação da ciência do destinatário;
II - realizadas na forma prevista no inciso III do artigo anterior, com o retorno do aviso de recebimento, entregue comprovadamente no endereço do destinatário;
III - na data de publicação do edital no Diário Oficial da União, quando realizadas na forma prevista no inciso IV do artigo anterior.
§ 1º O endereço do destinatário deverá ser previamente confirmado mediante consulta aos sistemas disponíveis ao Tribunal ou a outros meios de informação, a qual deverá ser juntada ao respectivo processo.
 (...) 
Bem se vê, portanto, que a validade da citação via postal não depende de que o aviso de recebimento seja assinado pelo próprio destinatário da comunicação, o que dispensa, no caso em tela, a entrega do AR em 'mãos próprias'. A exigência da norma é no sentido de o Tribunal verificar se a correspondência foi entregue no endereço correto, residindo aqui a necessidade de certeza inequívoca. 
Não é outra a orientação da jurisprudência do TCU, conforme se verifica dos julgados a seguir transcritos:
São válidas as comunicações processuais entregues, mediante carta registrada, no endereço correto do responsável, não havendo necessidade de que o recebimento seja feito por ele próprio (Acórdão 3648/2013-TCU-Segunda Câmara, Relator José Jorge) ;
É prescindível a entrega pessoal das comunicações pelo TCU, razão pela qual não há necessidade de que o aviso de recebimento seja assinado pelo próprio destinatário. Entregandose a correspondência no endereço correto do destinatário, presume-se o recebimento da citação. (Acórdão 1019/2008-TCU-Plenário, Relator Benjamin Zymler) ;
As comunicações do TCU, inclusive as citações, deverão ser realizadas mediante Aviso de Recebimento - AR, via Empresa Brasileira de Correios e Telégrafos, bastando para sua validade que se demonstre que a correspondência foi entregue no endereço correto. (Acórdão 1526/2007-TCU-Plenário, Relator Aroldo Cedraz) .
A validade do critério de comunicação processual do TCU foi referendada pelo Supremo Tribunal Federal, nos termos do julgamento do MS-AgR 25.816/DF, por meio do qual se afirmou a desnecessidade da ciência pessoal do interessado, entendendo-se suficiente a comprovação da entrega do 'AR' no endereço do destinatário:
Ementa: agravo regimental. Mandado de segurança. Desnecessidade de intimação pessoal das decisões do tribunal de contas da união. art. 179 do regimento interno do TCU. Intimação do ato impugnado por carta registrada, iniciado o prazo do art. 18 da lei nº 1.533/51 da data constante do aviso de recebimento. Decadência reconhecida. Agravo improvido.
O envio de carta registrada com aviso de recebimento está expressamente enumerado entre os meios de comunicação de que dispõe o Tribunal de Contas da União para proceder às suas intimações.
O inciso II do art. 179 do Regimento Interno do TCU é claro ao exigir apenas a comprovação da entrega no endereço do destinatário, bastando o aviso de recebimento simples. 
Da revelia do responsável Carlos Roberto Munhoz Cavalheiro
No caso vertente, a citação do responsável (Carlos Roberto Munhoz Cavalheiro) se deu em endereços provenientes de pesquisas de endereços realizadas pelo TCU (vide parágrafos acima) , porquanto, devido ao insucesso de realizar a citação em endereços constantes na base de dados da Receita custodiada pelo TCU, buscou-se a notificação em endereços provenientes das bases de dados públicas custodiadas pelo TCU (TSE e Renach) e das bases de dados do próprio TCU. A entrega dos ofícios citatórios nesses endereços não ficou comprovada, razão pela qual promoveu-se a notificação por edital publicado no Diário Oficial da União (peça 74) 
Importante destacar que, antes de promover a citação por edital, para assegurar a ampla defesa, buscaram-se outros meios possíveis para localizar e citar o responsável, nos limites da razoabilidade, fazendo juntar aos autos informação comprobatória dos diferentes meios experimentados que restaram frustrados, tal como se demonstrou no item anterior da presente instrução (Acórdão 4851/2017-TCU-Primeira Câmara, Relator Augusto Sherman) .
Nos processos do TCU, a revelia não leva à presunção de que seriam verdadeiras todas as imputações levantadas contra os responsáveis, diferentemente do que ocorre no processo civil, em que a revelia do réu opera a presunção da verdade dos fatos narrados pelo autor (Acórdão 1009/2018-TCU-Plenário, Relator Bruno Dantas; 2369/2013-TCU-Plenário, Relator Benjamin Zymler e 2449/2013-TCU-Plenário, Relator Benjamin Zymler) . Dessa forma, a avaliação da responsabilidade do agente não pode prescindir da prova existente no processo ou para ele carreada. 
Ao não apresentar sua defesa, o responsável deixou de produzir prova da regular aplicação dos recursos sob sua responsabilidade, em afronta às normas que impõem aos gestores públicos a obrigação legal de, sempre que demandados pelos órgãos de controle, apresentar os documentos que demonstrem a correta utilização das verbas públicas, a exemplo do contido no art. 93 do Decreto-Lei 200/1967: 'Quem quer que utilize dinheiros públicos terá de justificar seu bom e regular emprego na conformidade das leis, regulamentos e normas emanadas das autoridades administrativas competentes.' 
Mesmo as alegações de defesa não sendo apresentadas, considerando o princípio da verdade real que rege esta Corte, procurou-se buscar, em manifestações do responsável na fase interna desta Tomada de Contas Especial, se havia algum argumento que pudesse ser aproveitado a seu favor. 
Os argumentos apresentados na fase interna (peças 25, 26, 27 e 38) não elidem as irregularidades apontadas.
Na defesa à peça 25, o responsável negou ter cometido qualquer conduta ilícita ou em desacordo com os normativos internos da CAIXA. Apontou seu comprometimento com as metas da Instituição Financeira. E, por fim, eximiu-se de qualquer responsabilidade por possíveis danos financeiros. Porém, não apresentou nenhum documento ou prova que pudesse ser utilizada em seu favor, além dos argumentos descritos.
Na defesa à peça 26, o responsável buscou eximir-se de qualquer responsabilidade com relação ao pagamento de alvarás fraudados. Alega que apenas cumpriu uma determinação do próprio gerente de relacionamento. Destacou que não era responsável pela conferência de assinaturas, nem tampouco pelo pagamento. Por fim, alega que as assinaturas dos documentos pelos clientes eram de boa qualidade, não dando margem a desconfiança de falsidade, fato que indica o envolvimento de outros responsáveis pela conferência e aprovação de toda documentação envolvida nas fraudes.
Na defesa à peça 27, o responsável tentou transferir a responsabilidade pelas fraudes a terceiros. Segundo ele, a fraude teria ocorrido por omissão dos gestores. Alega que foi preso pela Polícia Federal, em função de depoimentos de envolvidos que se omitiram quanto às responsabilidades deles, tanto que foi liberto da prisão com votos unanimes em julgamento do mérito de Habeas Corpus. Por fim, reitera sua inocência quanto ao descumprimento de normativos ou participação em fraude.
Na defesa à peça 38, já em sede de recurso administrativo, requer a anulação das decisões proferidas nas Resoluções CDR/CP Nº 0089/2009 e Nº 0104/2009, bem como atos subsequentes, tendo em vista que o julgamento marcado para o dia 13/11/2009 à partir das 11h40 na AUDIR/CDR/CP, de fato, ocorreu na mesma data e local, porém às 9h30. Fato que impossibilitou o seu exercício de defesa, por meio de sustentação oral, a qual havia sido requerida na defesa escrita. Salientou, ainda, que toda a documentação de processos suspeitos de fraude passou pelo Caixa, pelo Gerente, pela Retaguarda para conferência de conformidade. Ninguém percebeu que a documentação era falsa. Segundo o defendente, as concessões foram operacionalizadas dentro nos normativos específicos. A atribuição do Técnico Bancário, conforme MN RH060, e outras atinentes à função, limita-se tão somente à recepção dos documentos, montagem do dossiê, análise no SIRIC. O gerente seria o responsável pela autorização e pela implantação nos sistemas corporativos. Por fim, alega que foi vítima de um sistema falho, que se aproveitando da fragilidade e falta de controles de segurança internos, intentaram as fraudes apresentadas no processo. Assim, seria injusto se faz atribuir toda a culpa a um empregado, técnico bancário, cuja alçada é muito limitada, em detrimento do envolvimento da gerência.
Enfim, nas defesas feitas na fase interna o defendente não apresentou nenhum elemento que pudesse descaracterizar as acusações e evidências obtidas na apuração do Processo Disciplinar nº SP.1202.2009.A.000141, conforme Relatório Conclusivo (peça 20) e que pudessem ser aproveitadas em seu favor nesta análise.
Em se tratando de processo em que a parte interessada não se manifestou acerca das irregularidades imputadas, não há elementos para que se possa efetivamente aferir e reconhecer a ocorrência de boa-fé na conduta do responsável, podendo este Tribunal, desde logo, proferir o julgamento de mérito pela irregularidade das contas, conforme os termos dos §§ 2º e 6º do art. 202 do Regimento Interno do TCU. (Acórdão 2064/2011-TCU-Primeira Câmara (Relator Ubiratan Aguiar) , 6.182/2011-TCU-1ª Câmara (Relator Weber de Oliveira) , 4.072/2010-TCU-1ª Câmara (Relator Valmir Campelo) , 1.189/2009-TCU-1ª Câmara (Relator Marcos Bemquerer) , 731/2008-TCU-Plenário (Relator Aroldo Cedraz) .
Dessa forma, o responsável Carlos Roberto Munhoz Cavalheiro deve ser considerado revel, nos termos do art. 12, § 3º, da Lei 8.443/1992, devendo as contas serem julgadas irregulares, condenando-o ao débito apurado.
Prescrição da Pretensão Punitiva
Vale ressaltar que a pretensão punitiva do TCU, conforme Acórdão 1441/2016-TCU-Plenário, Relator Benjamin Zymler, que uniformizou a jurisprudência acerca dessa questão, subordina-se ao prazo geral de prescrição indicado no art. 205 do Código Civil, que é de dez anos, contado da data de ocorrência da irregularidade sancionada, nos termos do art. 189 do Código Civil, sendo este prazo interrompido pelo ato que ordenar a citação, a audiência ou a oitiva do responsável.
No caso em exame, ocorreu a prescrição, uma vez que a irregularidade sancionada ocorreu em 18/5/2009, e o ato de ordenação da citação ocorreu em 11/11/2021.
CONCLUSÃO
Em face da análise promovida na seção 'Exame Técnico', verifica-se que o responsável Carlos Roberto Munhoz Cavalheiro não logrou comprovar a boa e regular aplicação dos recursos, instado a se manifestar, optou pelo silêncio, configurando a revelia, nos termos do § 3º, do art. 12, da Lei 8.443/1992. Ademais, inexistem nos autos elementos que demonstrem a boa-fé do responsável ou a ocorrência de outras excludentes de culpabilidade.
Verifica-se também que houve a prescrição da pretensão punitiva, conforme análise já realizada.
Tendo em vista que não constam dos autos elementos que permitam reconhecer a boa-fé do responsável, sugere-se que as suas contas sejam julgadas irregulares, nos termos do art. 202, § 6º, do Regimento Interno do TCU, com a imputação do débito atualizado monetariamente e acrescido de juros de mora, nos termos do art. 202, § 1º do Regimento Interno do TCU, descontado o valor eventualmente recolhido.
Por fim, como não houve elementos que pudessem modificar o entendimento acerca das irregularidades em apuração, mantém-se a matriz de responsabilização presente na peça 62.
PROPOSTA DE ENCAMINHAMENTO
Diante do exposto, submetemos os autos à consideração superior, propondo ao Tribunal:
considerar revel o responsável Carlos Roberto Munhoz Cavalheiro (CPF: XXX.318.698-XX) , para todos os efeitos, dando-se prosseguimento ao processo, com fulcro no art. 12, § 3º, da Lei 8.443/1992; 
julgar irregulares, nos termos dos arts. 1º, inciso I, 16, inciso III, alínea d, da Lei 8.443/1992, c/c os arts. 19 e 23, inciso III, da mesma Lei, as contas do responsável Carlos Roberto Munhoz Cavalheiro (CPF: XXX.318.698-XX) , condenando-o ao pagamento das importâncias a seguir especificadas, atualizadas monetariamente e acrescidas dos juros de mora, calculadas a partir das datas discriminadas até a data da efetiva quitação do débito, fixando-lhe o prazo de quinze dias, para que comprove, perante o Tribunal, o recolhimento das referidas quantias aos cofres do Caixa Econômica Federal, nos termos do art. 23, inciso III, alínea 'a', da citada lei, c/c o art. 214, inciso III, alínea 'a', do Regimento Interno do TCU.  
Débitos relacionados ao responsável Carlos Roberto Munhoz Cavalheiro (CPF: XXX.318.698-XX) :
	Data de ocorrência
	Valor histórico (R$) 

	6/3/2009
	22.000,00

	9/3/2009
	20.000,00

	12/3/2009
	30.000,00

	26/3/2009
	2.700,00

	4/5/2009
	359,35

	15/5/2009
	1.662,55

	18/5/2009
	9.571,92

	18/5/2009
	1.013,45

	18/5/2009
	22.360,88

	18/5/2009
	26.867,17

Valor atualizado do débito (com juros) em 11/3/2022: R$ 371.625,32.
autorizar, desde logo, a cobrança judicial das dívidas, caso não atendida a notificação, na forma do disposto no art. 28, inciso II, da Lei 8.443/1992;
autorizar também, desde logo, se requerido, com fundamento no art. 26, da Lei 8.443, de 1992, c/c o art. 217, §1º do Regimento Interno do TCU, o parcelamento da (s) dívida (s) em até 36 parcelas, incidindo, sobre cada parcela, corrigida monetariamente, os correspondentes acréscimos legais, fixando-lhe o prazo de quinze dias, a contar do recebimento da notificação, para comprovar, perante o Tribunal, o recolhimento da primeira parcela, e de trinta dias, a contar da parcela anterior, para comprovar os recolhimentos das demais parcelas, devendo incidir, sobre cada valor mensal, atualizado monetariamente, os juros de mora devidos, no caso do débito, na forma prevista na legislação em vigor, alertando o responsável de que a falta de comprovação do recolhimento de qualquer parcela importará o vencimento antecipado do saldo devedor, nos termos do § 2º do art. 217 do Regimento Interno deste Tribunal; 
enviar cópia do Acórdão a ser prolatado à Procuradoria da República no Estado de SP, nos termos do § 3º do art. 16 da Lei 8.443/1992, c/c o § 7º do art. 209 do Regimento Interno do TCU, para adoção das medidas cabíveis; e
enviar cópia do Acórdão que vier a ser proferido ao Caixa Econômica Federal e ao responsável, para ciência;
informar à Procuradoria da República no Estado de SP, ao Caixa Econômica Federal e ao responsável que a presente deliberação, acompanhada do Relatório e do Voto que a fundamenta, está disponível para a consulta no endereço www.tcu.gov.br/acordaos, além de esclarecer que, caso requerido, o TCU poderá fornecer sem custos as correspondentes cópias, de forma impressa; e
informar à Procuradoria da República no Estado de SP que, nos termos do parágrafo único do art. 62 da Resolução TCU 259/2014, os procuradores e membros do Ministério Público credenciados nesta Corte podem acessar os presentes autos de forma eletrônica e automática, ressalvados apenas os casos de eventuais peças classificadas como sigilosas, as quais requerem solicitação formal."
2.	O Ministério Público/TCU, neste feito representado pelo Procurador Sérgio Ricardo Costa Caribé, manifestou-se à peça 80, nos termos seguintes:
"Trata-se de tomada de contas especial instaurada pela Caixa Econômica Federal (Caixa) , em desfavor de Carlos Roberto Munhoz Cavalheiro, ex-empregado da agência localizada em Guaíra/SP, em decorrência de fraudes na abertura de contas com documentos falsificados, levantamento de saldo de contas por alvará judicial, empréstimos Construcard, Crédito Rotativo e concessão/utilização de cartão de crédito.
O tomador de contas concluiu pela existência de débito no valor histórico de R$ 136.535,32 (peça 53) .
No âmbito deste Tribunal, procedeu-se à citação do responsável nos endereços disponíveis nas bases de dados sob custódia desta Corte de Contas, sem que, contudo, se lograsse êxito na notificação por correspondência ou edital. Assim, o Sr. Carlos Roberto Munhoz Cavalheiro permaneceu silente, razão pela qual foi considerado revel.
Em que pese a ausência de manifestação do responsável, entendo que o longo lapso temporal entre a ocorrência dos fatos e a citação levada a efeito pela unidade técnica requer que se aprecie, de ofício, a ocorrência da prescrição.
De acordo com os elementos constantes dos autos, as irregularidades que ensejaram a instauração desta TCE ocorreram em entre março e maio de 2009, quando foram realizadas as operações motivadoras dos débitos em discussão (peça 53, p. 4-5) . Examinam-se, portanto, irregularidades cometidas há mais de dez anos, o que justifica, em meu sentir, que se apure a incidência da prescrição da pretensão de ressarcimento aos cofres públicos, sobretudo em face da evolução da jurisprudência do Supremo Tribunal Federal (STF) a respeito da matéria.
Registro que, em diversas oportunidades, ao promover minuciosa e detida análise do tema, defendi que a prescrição da pretensão de ressarcimento ao erário deve seguir as regras estabelecidas no Código Civil atualmente vigente. Cito, como exemplo, os pareceres emitidos nos autos do TC Processo 000.012/2020-3, da relatoria do Ministro Vital do Rêgo; do TC Processo 036.485/2019-5, da relatoria do Ministro-Substituto Marcos Bemquerer Costa; do TC Processo 020.232/2017-9, da relatoria do Ministro-Substituto Weder de Oliveira; do TC Processo 031.091/2013-0, da relatoria do Ministro Benjamin Zymler; do TC  Processo 004.030/2017-6, da relatoria do Ministro-Substituto André Carvalho; do TC Processo 029.107/2019-9, da relatoria do Ministro Raimundo Carreiro; do TC  Processo 006.359/2019-1, da relatoria do Ministro Augusto Nardes; do TC Processo 017.162/2007-1, da relatoria do Ministro Aroldo Cedraz; do TC Processo 035.278/2015-3, da relatoria do Ministro-Substituto Augusto Sherman Cavalcanti; do TC Processo 000.071/2020-0, da relatoria do Ministro Jorge Oliveira; do TC Processo 027.487/2017-2, da relatoria do Ministro Walton Alencar Rodrigues; e do TC Processo 018.978/2012-6, da relatoria do Ministro Bruno Dantas.
Nos pareceres lançados nos referidos processos, sustentei que, em razão de seu caráter genérico e da ausência de normas específicas que disciplinem o assunto, o art. 205 do Código Civil - que constitui a regra geral de prescrição - deve incidir, a priori, em todas as situações para as quais a lei não tenha estabelecido prazo inferior. As normas de direito civil, notadamente as insertas na parte geral do Código Civil, por sua abrangência e estofo em sólidos princípios de direito, devem orientar a aplicação do Direito em todos os ramos, quando não conflitantes com matérias especificamente reguladas. Assim, na inexistência de norma específica para a hipótese, entendo que devem incidir as regras da Lei 10.406/2002.
Compreendo, ademais, que a regra do art. 205 do Código Civil, conquanto inespecífica, é perfeitamente compatível com as normas que, desde muito, regem o procedimento de controle externo. E, neste passo, para que não se afronte a harmonia e o caráter sistêmico de suas normas, o Código Civil também pode e deve servir de parâmetro para o regramento de outras questões, como, por exemplo, e no que couber: as causas de suspensão previstas nos arts. 198 e 200; as causas interruptivas do art. 202, incisos I e VI; o recomeço da contagem do prazo estabelecido no art. 202, parágrafo único; a prescrição intercorrente prevista no art. 202, parágrafo único; os efeitos da interrupção efetuada contra devedor solidário, ex vi do art. 204, § 1º, in fine; o prazo geral de dez anos previsto no art. 205; e o dever de guarda de documentos de que trata o art. 1.194.
Ciente de que a egrégia Corte de Contas da União continua a adotar a tese da imprescritibilidade da pretensão de ressarcimento (v.g. Acórdão 5236/2020-TCU-Plenário, 11.839/2020-TCU-2ª Câmara, 18/2021-TCU-1ª Câmara e 120/2021-TCU-Plenário) , peço vênias para ratificar  o posicionamento externado nos pareceres acima referenciados, de que o exame da ocorrência da prescrição da pretensão de ressarcimento aos cofres públicos - instrumentalizada nos processos de contas que tramitam no TCU - deve ter como parâmetro o prazo geral de prescrição indicado no art. 205 da Lei 10.406/2002, contado a partir da data de ocorrência da irregularidade que deu origem ao débito, em consonância com o art. 189 da mesma lei.
Isso posto, passo ao exame da ocorrência da prescrição da pretensão de ressarcimento no caso concreto. Considerando que as regras aplicáveis à prescrição da pretensão punitiva, nos termos do Acórdão 1441/2016-TCU-Plenário, são as mesmas que ora proponho para a análise da prescrição da pretensão de ressarcimento ao erário; considerando que, in casu, as irregularidades que ensejariam a aplicação de sanção são as mesmas que dariam causa à condenação em débito, assim como são as mesmas as causas interruptivas e demais variáveis; entendo cabível a análise em conjunto da ocorrência da prescrição para ambas pretensões.
Tendo tais balizas como parâmetro para o exame da matéria, concluo pela consumação da prescrição da pretensão de ressarcimento ao erário neste processo. As irregularidades que ensejaram o débito ocorreram em 2009, quando o ex-empregado realizou as operações de forma fraudulenta. Assim, o prazo prescricional de dez anos transcorreu sem que fosse interrompido pelo ato que autorizou a citação do responsável, qual seja, o pronunciamento do titular da unidade técnica, expedido em 11/11/2021 (peça 65) .
Por conseguinte, nos termos do art. 212 do RI/TCU, as contas do responsável devem ser arquivadas, sem julgamento de mérito. Sem embargo, caso o Tribunal de Contas da União, numa análise perfunctória e não exauriente, entenda que as irregularidades guardam correspondência com quaisquer condutas tipificadas na Lei 8.429/1992, deve promover o encaminhamento do acórdão que vier a ser proferido ao Ministério Público Federal, para que adote as medidas que entender cabíveis.
Admitindo que o Tribunal não acolha a tese de prescrição por mim apresentada, em atenção ao parágrafo 2º do art. 62 do Regimento Interno do TCU, manifesto-me de acordo com a proposta da unidade técnica.
Diante do exposto, este membro do Ministério Público de Contas junto ao TCU propõe o arquivamento do presente processo, sem julgamento do mérito, nos termos do art. 212 do Regimento Interno do TCU (RI/TCU) , sem prejuízo de que, caso o Tribunal entenda pertinente, envie cópia do acórdão a ser prolatado, bem como do relatório e do voto que o fundamentarem, à Procuradoria da República no Estado de São Paulo."
É o relatório.

não há.

Procurador Sergio Ricardo Costa Caribé.

TOMADA DE CONTAS ESPECIAL. ABERTURA DE CONTAS COM DOCUMENTOS FALSIFICADOS EM AGÊNCIA DA CAIXA POR EX-EMPREGADO DO BANCO. DESVIO DE DINHEIROS. CITAÇÃO. REVELIA. INCIDÊNCIA DE PRESCRIÇÃO PUNITIVA. CONTAS IRREGULARES. DÉBITO.

TOMADA DE CONTAS ESPECIAL (TCE)

Secretaria de Controle Externo de Tomada de Contas Especial (SecexTCE).

Trata-se de tomada de contas especial instaurada pela Caixa Econômica Federal em desfavor do ex-empregado Carlos Roberto Munhoz Cavalheiro, em razão de desvio de recursos da instituição, praticado mediante utilização de documentação falsificada para abertura de contas e outros serviços bancários.
2.	Devidamente citado, o responsável não apresentou defesa, tornando-se revel, nos termos do art. 12, § 3º, da Lei 8.443/1992.
3.	Em prosseguimento à análise, a SecexTCE aferiu a existência de prescrição da pretensão punitiva, haja vista que as irregularidades que ensejaram o dano foram cometidas em 2009, ao passo que a citação foi ordenada em 2021, de maneira que transcorreu o prazo decenal tratado no paradigmático Acórdão 1441/2016-TCU-Plenário. Dessarte, considerando a inexistência nos autos de elementos capazes de lhe afastar a responsabilidade, propõe o julgamento pela irregularidade das contas, com a condenação em débito, sem multa proporcional, além de outras providências acessórias.
4.	De sua vez, o Ministério Público/TCU, mesmo reconhecendo posicionamentos recentes desta Corte acerca da tese de imprescritibilidade das ações de ressarcimento com base na Súmula 282, entende aplicável, tanto ao débito quanto à multa, a prescrição decenal, com base em disposições do Código Civil, e na linha de pareceres já proferidos em outros processos. Assim, com base nesse entendimento, tendo-se verificado o transcurso de mais de dez anos desde os fatos, propõe o arquivamento sem julgamento de mérito desta TCE, com fundamento no art. 212 do Regimento Interno/TCU. E, na eventualidade de não ser acolhida essa proposição, em atenção ao § 2º do art. 62 do Regimento Interno/TCU, manifesta-se de acordo com a proposta da unidade técnica.
5.	Diante da revelia e da inexistência de elementos nos autos capazes de afastar o dano ou a responsabilidade, entendo que são adequadas as proposições e análises consignadas na instrução da secretaria, razão pela qual acompanho as medidas alvitradas, com exceção apenas da autorização para o recolhimento parcelado da dívida, uma vez que o responsável, se assim desejar, pode requerer a qualquer tempo, nos termos do art. 217 do Regimento Interno/TCU.
6.	Quanto ao tema relativo à prescrição do débito, registro que, como já ressaltado pelo próprio Parquet especializado, esta Corte não modificou o entendimento, que permanece ainda vigente, constante da Súmula TCU 282. Tal se verifica, a propósito, e com clareza meridiana, da leitura do recente Acórdão 459/2022-TCU-Plenário, prolatado em face de discussões havidas em face do Tema 899 de Repercussão Geral publicado pelo Supremo Tribunal Federal em face do julgamento do RE 636.886/AL.
	Ante o exposto, acolhendo o pronunciamento da unidade instrutiva, com os ajustes pertinentes, manifesto-me por que o Tribunal aprove o acórdão que ora submeto à deliberação deste Colegiado.
TCU, Sala das Sessões, em 14 de junho de 2022.
AUGUSTO SHERMAN CAVALCANTI 
Relator